【裁判字號】    92,上易,274
【裁判日期】    920212
【裁判案由】    侵占
【裁判全文】
臺灣高等法院刑事判決                            九十二年度上易字第二七四號
    上  訴  人
    即  自訴人  安立交通企業有限公司
    代  表  人  丙○○  女  六.
    被      告  甲○○  男  五.
                乙○○  女  四.
右上訴人因自訴被告侵占案件，不服臺灣板橋地方法院九十一年度自字第四六二號，
中華民國九十一年十二月二十六日第一審判決，提起上訴，本院判決如左：
    主  文
原判決撤銷，發回臺灣板橋地方法院。
    理  由
一、自訴意旨略以：被告甲○○於民國（下同）九十一年七月十一日偕同被告乙○○
    至開設於台北縣中和市○○路四五號之安立交通企業有限公司租用車牌號碼七八
    一─ＬＧ號小客車，但被告二人均簽留不實之住址，讓自訴人信以為真，並當場
    繳納押金新台幣（下同）三萬元，至九十一年十月二十二日卻由另一李姓駕駛前
    來公司繳納款項，此後即下落不明，自訴人認為已變異為他人駕駛中，且自九十
    一年十月二十二日後，被告二人均避不見面，寄發存證信函催告後始知被告根本
    已侵占入己，變更該車之原持有，因認被告二人均觸犯刑法第三百三十五條侵占
    罪嫌云云。
二、原判決認以：前開自訴人所指遭被告甲○○、乙○○侵占之車牌號碼七八一─Ｌ
    Ｇ號小客車之所有權人為祥鴻汽車行，有車號查詢汽車車籍乙紙在卷可稽，而非
    安立交通企業有限公司。而刑法上侵占罪所要保護者乃是所有權之歸屬狀態，第
    三人雖可就非其所有之系爭標的物訂立租賃契約，嗣後債務人並未依約履行契約
    ，固可能有所侵害，但究非因犯罪直接被害之人，因侵占行為而使法益直接被侵
    害的，乃是所有權人。從而本件犯罪之直接被害人顯係祥鴻汽車行。安立交通企
    業有限公司既非直接被害之人，依法即不得提起自訴，爰不經言詞辯論，逕為不
    受理之判決，固非無見。
三、惟按刑事訴訟法第三百十九條所稱犯罪之被害人，固以因犯罪而直接被害之人為
    限，惟所謂直接被害人，係指其法益因他人之犯罪而直接被其侵害者而言，故凡
    財產法益被侵害時，其財產之所有權人固為直接被害人，即對於該財產有事實上
    管領之人，因他人之犯罪行為而其管領權受有侵害者，亦不失為直接被害人，且
    被害之是否直接，須以犯罪行為與受侵害之法益有無直接關係為斷，如就同一客
    體有二以上之法益同時併存時，苟其法益為直接犯罪行為所侵害，則兩法益所屬
    之權利主體均為直接被害人，並不因另有其他之直接被害人而發生影響，即非不
    得提起自訴，最高法院四十二年臺非字第十八號著有判例可稽。經查前開小客車
    係自訴人所獨資購買，雖靠行登記為祥鴻汽車行所有，但真正所有權人為自訴人
    ，只不過是靠行使用祥鴻汽車行之計程車營業牌照，惟實際上仍由自訴人持有監
    管並營運該營業小客車，此有卷附台北縣計程車客運業自備車輛參與經營契約書
    可按，至於靠行登記僅為行政監理上之適法措施，要難因此即排除自訴人為實際
    出資購車之所有權人身分；又縱認該車之名義上所有權登記祥鴻汽車行所有，然
    該小客車實際上之對外出租訂約、營運收益均歸自訴人所操控管理，此並有車輛
    租賃合約書、催繳租金之存證信函影本等在卷可稽。則揆諸上揭判例之意旨，自
    訴人之管領權若受有侵害，仍不失為直接之被害人而得依法提出自訴，原審未詳
    勾稽，僅憑乙紙車號查詢汽車車籍資料，遽為公訴不受理之判決，認事用法容有
    未洽，上訴意旨執此指摘原判決不當，為有理由，應由本院將原判決撤銷，發回
    原審法院另為妥適之審理裁判，並不經言詞辯論為之。
據上論斷，應依刑事訴訟法第三百六十九條第一項但書、第三百七十二條，判決如主
文。
中      華      民      國    九十二    年      二      月     十二     日
                            臺灣高等法院刑事第十二庭
                                    審判長法  官  劉  景  星
                                          法  官  沈  宜  生
                                          法  官  陳  志  洋
右正本證明與原本無異。
不得上訴。
                                          書記官  蔡  佩  珊
中      華      民      國    九十二    年     二       月      十四    日


司法院資訊處製作；財團法人民間司法改革基金會備份。
